【裁判字號】    98,簡上,72
【裁判日期】    980521
【裁判案由】    塗銷所有權移轉登記 等
【裁判全文】
臺灣高雄地方法院民事判決              98年度簡上字第72號
上  訴  人  力興資產管理有限公司
法定代理人  丙○○
訴訟代理人  廖建台律師
            丁○○
被上訴人    乙○○
            甲○○
上當事人間請求塗銷所有權移轉登記事件，上訴人對於中華民國
97年10月23日本院高雄簡易庭第一審簡易判決（97年度雄簡字第
4591號）提起上訴，經本院於民國98年5 月7 日言詞辯論終結，
判決如下：
  主  文
上訴駁回。
第二審訴訟費用由上訴人負擔。
  事實及理由
一、本件被上訴人乙○○經合法通知，未於言詞辯論期日到場，
    核無民事訴訟法第386 條所列各款情形，爰依上訴人之聲請
    ，由其一造辯論而為判決。
二、上訴人起訴主張：被上訴人乙○○於民國86年8 月25日向中
    興商業銀行股份有限公司辦理貸款新臺幣（下同）200,000
    元及申請信用卡使用，詎料被上訴人乙○○自90年7 月25日
    起就信用卡、90年9 月16日起就貸款即逾期未還款，尚欠貸
    款66 ,801 元、信用卡債權112,904 元（下稱系爭兩筆債權
    ），合計共179,705 元。嗣於93年4 月16日，中興商業銀行
    股份有限公司將系爭兩筆債權及該債權下一切權利、名義、
    利益、義務及責任讓與上訴人，上訴人依金融機構合併法第
    15 條 第1 項第1 款、第18條第3 項規定之債權讓與之通知
    得以公告方式代之，同時公告在民眾日報全國版，自已合法
    取得上開兩筆債權之全部權利。然被上訴人乙○○於上開債
    務成立後之87年6 月9 日，將其所有位於高雄市○○區○○
    段1675 2建號，門牌為撫順街136 號2 樓權利範圍全部之建
    物及坐落於高雄市○○區○○段0000-0 000、0000-0000 地
    號權利範圍均為10,000分之630 土地（下稱系爭房地）無償
    贈與及移轉登記為被上訴人甲○○所有，顯有詐害上訴人債
    權之行為，上訴人於97年5 月2 日知悉，爰依民法第244 條
    第1 項撤銷詐害債權無償行為之法律規定，提起本訴。並聲
    明：(一)被上訴人間就系爭房地之贈與及所有權移轉登記行為
    應予撤銷；(二)被上訴人甲○○就系爭房地於高雄市三民地政
    事務所87年6 月9 日所為字號87年三地字第063710號之所有
    權移轉登記應予塗銷，並回復登記為被上訴人乙○○所有。
三、被上訴人甲○○則以：被上訴人乙○○將系爭房地贈與給伊
    ，並無詐害上訴人債權等語，資為抗辯。並聲明：駁回上訴
    人之訴。被上訴人乙○○未於言詞辯論期日到場，亦未提出
    準備書狀做任何聲明或陳述。
四、原審經審理後，駁回上訴人之全部請求，上訴人不服而提起
    上訴，且補充民法第244 條第1 項撤銷權之成立並無以債務
    人陷於無資力為要件，並於本院聲明：(一)原判決廢棄；(二)被
    上訴人間就系爭房地之贈與及所有權移轉登記行為應予撤銷
    ；(三)被上訴人甲○○就系爭房地於高雄市三民地政事務所87
    年6 月9 日所為字號87年三地字第063710號之所有權移轉登
    記應予塗銷，並回復登記為被上訴人乙○○所有。被上訴人
    甲○○於本院答辯聲明：駁回上訴。
五、兩造不爭執事項如下：
  (一)被上訴人乙○○於86年8 月25日向中興商業銀行股份有限公
    司（下稱中興銀行）辦理貸款200,000 元及申請信用卡使用
    ，其自90年7 月25日起就信用卡、90年9 月16日起就貸款即
    逾期未還款，尚欠系爭兩筆債權合計共179,705 元未清償，
    此有被上訴人乙○○所簽立借據（原審卷第7 頁）、本院於
    92年8 月13日所核發債權憑證（原審卷第8 頁）、本院90年
    度促字第99745 號支付命令（原審卷第9 頁）附卷可稽。
  (二)被上訴人乙○○於上開債務成立後之87年6 月9 日，將其所
    有系爭房地無償贈與及移轉登記為被上訴人甲○○所有，此
    有系爭房地之登記謄本（原審卷第15至17頁）附卷可稽。
  (三)中興銀行於93年4 月16日將系爭兩筆債權及該債權下一切權
    利、名義、利益、義務及責任讓與上訴人，上訴人依金融機
    構合併法第15條第1 項第1 款、第18條第3 項規定之債權讓
    與之通知得以公告方式代之，同時公告在民眾日報全國版，
    已合法取得上開兩筆債權之全部權利，此有債權讓與證明書
    2 紙（原審卷第10、11頁）、93年4 月16日民眾日報第29版
    公告（原審卷第13頁）附卷可稽。
六、上訴人主張被上訴人間之無償贈與行為害及上訴人系爭兩筆
    債權，爰依法請求撤銷被上訴人間之無償贈與行為等情，為
    被上訴人甲○○以前開情詞否認。是本件爭點為：(一)民法第
    244 條第1 項撤銷權之成立是否以債務人陷於無資力為要件
    ？(二)上訴人請求撤銷被上訴人間之無償贈與行為，有無理由
    ？
七、民法第244 條第1 項撤銷權之成立是否以債務人陷於無資力
    為要件？
    按「債務人所為之無償行為，有害及債權者，債權人得聲請
    法院撤銷之，為民法第244 條第1 項所明定。是否有害及債
    權，以債務人行為時定之，故有害於債權之事實，須於行為
    時存在，苟於行為時有其他足以清償債務之財產，縱日後債
    務人財產減少，仍不構成詐害行為。」，最高法院90年度台
    上字第2194號判決意旨可資參照；又按「債權人依民法第24
    4 條第1 項或第2 項規定，提起撤銷債務人詐害行為之訴，
    必須有保全之必要，始得為之。設債務人就其無償行為或有
    償行為所處分之財產外，尚有其他財產足清償其對於債權人
    之債務，自無仍許債權人依上開規定行使撤銷權之餘地。」
    ，最高法院76年度台上字第1395號判決意旨參照。蓋債務人
    之全部財產為總債權人之共同擔保，債權人應於債權之共同
    擔保減少致害及全體債權人之利益時，方得行使撤銷權；亦
    即所謂「害及債權」之認定，應以債務人因該無償或有償處
    分財產行為，使債務人之財產總額減少，致「無資力」清償
    債務，而使債權陷於清償不能、或困難、遲延清償之狀態；
    若債務人於處分財產行為時，尚「有資力」清償債務，縱其
    結果，致債務人之財產日形減少，仍不得撤銷之。從而，債
    權人依民法第244 條第1 項或第2 項規定，提起撤銷債務人
    詐害行為之訴，必須以債務人所為處分財產行為致債務人陷
    於無資力為要件，始有許債權人依上開規定行使撤銷權保全
    債務人財產之必要，上訴人以民法第244 條第1 項撤銷權之
    成立若以債務人需陷於無資力為要件，乃增加法律所無之限
    制等語為辯，並無可採。
八、上訴人請求撤銷被上訴人間之無償贈與行為，有無理由？
  (一)上訴人雖主張依民法第244 條第1 項規定撤銷被上訴人間之
    無償贈與行為等情，然民法第244 條第1 項提起撤銷債務人
    詐害行為之訴，必須以債務人所為處分財產行為致債務人陷
    於無資力為要件，業如前述，則本件上訴人既主張被上訴人
    間之贈與行為有害及其債權，自應就被上訴人乙○○於處分
    系爭房地時確因此而陷於無資力負舉證責任。經查，上訴人
    於98年5 月7 日言詞辯論時已稱：被上訴人乙○○於贈與系
    爭房地時有無資力，因為時隔太久無從補正此部分證據等語
    （本院卷第75頁），則上訴人既無法舉證被上訴人乙○○確
    因贈與系爭房地而自陷於無資力，且參以被上訴人乙○○就
    信用貸款部分依約繳款至90年7 月25日、信用卡則至90年9
    月16日方停止繳款，此為上訴人所不爭執，是被上訴人乙○
    ○於87年6 月9 日移轉系爭房地後既仍依約繳款，自難認定
    被上訴人乙○○因贈與之無償行為而陷於無資力，故上訴人
    依民法第244 條第1 項規定請求撤銷被上訴人間之無償贈與
    行為，並無可採。至上訴人於本院言詞辯論終結後，以本院
    若認上訴人應負被上訴人乙○○所為處分系爭房地行為致其
    陷於無資力之舉證責任，則請求本院向財政部台灣省南區國
    稅局函調被上訴人乙○○88年間之財產所得資料，以查明被
    上訴人乙○○於處分系爭房地時是否陷於無資力云云，然查
    被上訴人乙○○於處分系爭房地後，既仍依約繳款達3 年之
    久，業如前述，而財政部台灣省南區國稅局所留存之被上訴
    人乙○○88年間財產所得資料，僅係被上訴人乙○○依法向
    稅捐單位申報之財產，並不盡然為被上訴人乙○○之全部財
    產，是本院認上訴人此部分聲請調查證據方法，因被上訴人
    乙○○已有前揭處分系爭房地後仍依約繳款之事實，而難證
    明被上訴人乙○○因贈與之無償行為而陷於無資力，故無調
    查之必要，附此敘明。
  (二)況按「民法第244 條第1 項之撤銷訴權，依同法第245 條規
    定，自債權人知有撤銷原因時起，一年間不行使而消滅。該
    項法定期間為除斥期間，其時間經過時權利即告消滅。此項
    除斥期間有無經過，縱未經當事人主張或抗辯，法院亦應先
    為調查認定，以為判斷之依據。」，最高法院85年台上字第
    1941號判例參照；又按「債權讓與，債務人於受通知時所得
    對抗讓與人之事由，皆得以之對抗受讓人，民法第299 條第
    1 項定有明文。所謂得對抗之事由，不以狹義之抗辯權為限
    ，而應廣泛包括，凡足以阻止或排斥債權之成立、存續或行
    使之事由在內，蓋債權之讓與，在債務人既不得拒絕，自不
    宜因債權讓與之結果，而使債務人陷於不利之地位。」，此
    有最高法院52年台上字第1085號判例可資參照。查被上訴人
    乙○○既於87年6 月9 日將其所有系爭房地無償贈與及移轉
    登記為被上訴人甲○○所有，且係自90年7 月25日起就信用
    卡、90年9 月16日起就貸款即逾期未還款，並經本院於90年
    12月25日核發90年度促字第99745 號支付命令，業如前述；
    則上訴人之前手中興銀行既於被上訴人乙○○未依約還款後
    ，即向本院申請核發支付命令，並向被上訴人乙○○追索上
    開債務，衡以中興銀行應具備專業知識，且通常均已累積豐
    富交易經驗，是足認該銀行至遲於90年12月25日取得前揭支
    付命令時，應已知悉被上訴人乙○○將系爭房地移轉登記與
    被上訴人甲○○；則上訴人之前手中興銀行既於知悉被上訴
    人間之移轉登記行為時起，迄至將系爭兩筆債權讓與上訴人
    之時點（93年4 月16日），並未行使民法第244 條第1 項之
    撤銷權，依前揭判例意旨，自不宜因債權讓與之結果，而使
    被上訴人陷於不利之地位，故上訴人應繼受其前手中興銀行
    有關撤銷權逾除斥期間之瑕疵，從而，上訴人請求撤銷被上
    訴人間之無償贈與行為，亦因除斥期間經過權利即告消滅。
九、綜上所述，上訴人主張被上訴人間之無償贈與行為害及上訴
    人系爭兩筆債權，爰依法請求撤銷被上訴人間之無償贈與行
    為云云，並無可採。被上訴人抗辯：並無害及上訴人系爭兩
    筆債權等語，即屬可信。從而，上訴人依民法第244 條第1
    項規定，請求撤銷被上訴人間之無償贈與行為，及塗銷系爭
    房地之所有權移轉登記，並回復原狀，為無理由，原判決依
    此而為上訴人敗訴之判決應認為正當。上訴意旨指摘原判決
    違誤，求予廢棄改判，為無理由，應予駁回。至原審判決將
    被上訴人甲○○載為「江俊南」，此屬判決誤寫之顯然錯誤
    ，本院併予更正，附此敘明。
十、本件事證已臻明確，兩造其餘舉證及攻擊防禦方法，核與判
    決結果不生影響，爰不予一一論述，附此敘明。
十一、據上論結，本件上訴為無理由，依民事訴訟法第436 條之
      1 第3 項、第449 條第1 項、第463 條、第385 條第1項
      前段、第78條，判決如主文。
中    華    民    國    98    年    5     月    21    日
                  民事第一庭  審判長法  官  黃國川
                                    法  官  黃宏欽
                                    法  官  郭瓊徽
上為正本係依原本作成。
不得上訴。
中    華    民    國    98    年    5     月    21    日
                                    書記官  簡文清


司法院資訊處製作；財團法人民間司法改革基金會備份。
